【裁判字號】    98,訴,636
【裁判日期】    990823
【裁判案由】    拆屋還地等
【裁判全文】
臺灣士林地方法院民事判決               98年度訴字第636號
原        告  午○○○○○○
法 定代理 人  巳○○
訴 訟代理 人  歐宇倫律師
              張國權律師
被        告  壬○○
兼法定代理人  天○○○○○○
被        告  庚○○
              寅○○
              丙○○
共        同
訴 訟代理 人  天○○○○○○.
被        告  甲○○
              丑○
              丁○○
              乙○○
              卯○○
              辛○○
              己○○
              戊○○
              癸○○
              未○○
              辰○○
              申○○
              戌○○
              亥○○
              酉○○
              子○○
上列當事人間拆屋還地等事件，本院於民國99年8 月2 日言詞辯
論終結，判決如下：
    主  文
被告簡嘉利、庚○○、寅○○、丙○○及壬○○應將坐落臺北縣
淡水鎮○○段一二二四之一、一二二七地號土地上之門牌號碼臺
北縣淡水鎮崁頂里三鄰十七號未辦保存登記房屋如附圖所示D1、
D2部分拆除後，將所占用之土地返還原告。
被告甲○○應將坐落臺北縣淡水鎮○○段一二二七地號土地上之
門牌號碼臺北縣淡水鎮崁頂里三鄰十六號一、二樓未辦保存登記
房屋如附圖所示G 部分拆除後，將所占用之土地返還原告。
被告子○○、丑○、丁○○、乙○○、卯○○、辛○○、己○○
、戊○○、癸○○、未○○、辰○○、申○○、戌○○、鄭靖洳
、酉○○應將坐落臺北縣淡水鎮○○段一二二七地號土地上之門
牌號碼臺北縣淡水鎮崁頂里三鄰十六號未辦保存登記房屋如附圖
所示H 、I 部分拆除後，將所占用之土地返還原告。
被告丑○應將坐落臺北縣淡水鎮○○段一二二七地號土地上之門
牌號碼臺北縣淡水鎮崁頂里三鄰十六號未辦保存登記房屋如附圖
所示J 部分拆除後，將所占用之土地返還原告。
被告簡嘉利、庚○○、寅○○、丙○○及壬○○應給付原告新臺
幣貳萬仟壹佰捌拾肆元及自民國九十九年七月二十三日起至清
償日止，按週年利率百分之五計算之利息。
被告甲○○應給付原告新臺幣貳萬貳仟壹佰柒拾陸元及自民國九
十九年七月二十三日起至清償日止，按週年利率百分之五計算之
利息。
被告子○○、丑○、丁○○、乙○○、卯○○、辛○○、己○○
、戊○○、癸○○、未○○、辰○○、申○○、戌○○、鄭靖洳
、酉○○應給付原告新臺幣貳萬捌仟佰陸拾捌元及自民國九十
九年七月二十三日起至清償日止，按週年利率百分之五計算之利
息。
被告丑○應給付原告新臺幣壹萬陸佰伍拾陸元及自民國九十九年
七月二十三日起至清償日止，按週年利率百分之五計算之利息。
原告其餘之訴駁回。
訴訟費用新臺幣伍萬肆佰捌拾元由被告簡嘉利、庚○○、寅○○、丙○○及壬○○負擔五分之一即新臺幣壹萬玖拾柒元，被告
甲○○負擔五分之一即新臺幣壹萬玖拾柒元，被告子○○、丑○
、丁○○、乙○○、卯○○、辛○○、己○○、戊○○、癸○○
、未○○、辰○○、申○○、戌○○、鄭靖洳、酉○○負擔五分
之一即新臺幣壹萬玖拾柒元，被告丑○負擔十分之一即新臺幣伍
仟肆拾捌元，餘由原告負擔。被告簡嘉利、庚○○、寅○○、丙○○及壬○○應賠償原告所預繳之訴訟費用新臺幣壹萬玖拾柒元
。被告甲○○應賠償原告所預繳之訴訟費用新臺幣壹萬玖拾柒元
。被告子○○、丑○、丁○○、乙○○、卯○○、辛○○、己○○、戊○○、癸○○、未○○、辰○○、申○○、戌○○、鄭靖
洳、酉○○應賠償原告所預繳之訴訟費用新臺幣壹萬玖拾柒元。
被告丑○應賠償原告所預繳之訴訟費用新臺幣伍仟肆拾捌元。
本判決原告勝訴部分，於原告分別以新臺幣拾萬元為被告簡
嘉利、庚○○、寅○○、丙○○、壬○○供擔保後，以新臺幣
拾壹萬元為被告甲○○供擔保後，以新臺幣肆拾萬元為被告子○○、丑○、丁○○、乙○○、卯○○、辛○○、己○○、戊○○
、癸○○、未○○、辰○○、申○○、戌○○、鄭靖洳、酉○○
供擔保後，以新臺幣拾伍萬元為被告丑○供擔保後，得假執行。
原告其餘假執行之聲請駁回。
    事  實  及  理  由
壹、程序方面
    被告丁○○、乙○○、卯○○、辛○○、己○○、戊○○、
    癸○○、未○○、辰○○、申○○、戌○○、鄭靖洳、酉○○經合法通知，未於言詞辯論期日到場，核無民事訴訟法第
    386 條各款所列情形，爰依原告聲請，由其一造辯論而為判
    決。
貳、實體方面
一、原告起訴主張：伊為臺北縣淡水鎮○○段1224-1、1227地號
    土地（下稱「系爭土地」，分別則逕以地號稱之）所有權人
    ，惟被告簡嘉利、庚○○、寅○○、丙○○及壬○○所共有
    之臺北縣淡水鎮崁頂里3 鄰17號未辦保存登記房屋（下稱「
    系爭房屋一」）無權占用系爭土地如附圖所示D1、D2部分（
    面積共161 平方公尺）；被告甲○○之臺北縣淡水鎮崁頂里
    3 鄰16號1 、2 樓G 部分未辦保存登記房屋（下稱「系爭房
    屋二」）無權占用1227地號土地如附圖所示G 部分土地（面
    積154 平方公尺）；被告子○○、丑○、丁○○、乙○○、
    卯○○、辛○○、己○○、戊○○、癸○○、未○○、辰○○、申○○、戌○○、鄭靖洳、酉○○所共有之臺北縣淡水
    鎮崁頂里3 鄰16號1 、2 樓H 、I 部分未辦保存登記房屋（
    下稱「系爭房屋三」）無權占用1227地號土地如附圖所示H
    、I 部分土地（面積共197 平分公尺）；被告丑○之臺北縣
    淡水鎮崁頂里3 鄰16號J 部分未辦保存登記房屋（下稱「系
    爭房屋四」）無權占用1227地號土地如附圖所示J 部分（面
    積74平方公尺）。為此，爰依民法第767 條之規定，訴請被
    告將系爭土地上如附圖所示D1、D2、G 、H 、I 、J 部分之
    房屋拆除，並將所占用之土地返還予伊，另依民法第179 條
    之規定，訴請被告按系爭土地申報地價年息10% 計算，給付
    相當於租金之不當得利等語。並聲明：(一)被告簡嘉利、庚○○、寅○○、丙○○及壬○○應將系爭房屋一如附圖所示D1
    、D2部分拆除後，將所占用之土地返還原告。(二)被告甲○○
    應將系爭房屋二如附圖所示G 部分拆除後，將所占用之土地
    返還原告。(三)被告子○○、丑○、丁○○、乙○○、卯○○
    、辛○○、己○○、戊○○、癸○○、未○○、辰○○、申
    ○○、戌○○、鄭靖洳、酉○○應將系爭房屋三如附圖所示
    H 、I 部分拆除後，將所占用之土地返還原告。(四)被告丑○
    應將系爭房屋四如附圖所示J 部分拆除後，將所占用之土地
    返還原告。(五)被告簡嘉利、庚○○、寅○○、丙○○及壬○○應給付原告新臺幣（下同）7 萬7,280 元及自民國99年7
    月23日起至清償日止，按週年利率5%計算之利息。(六)被告甲○○應給付原告7 萬3,920 元及自99年7 月23日起至清償日
    止，按週年利率5%計算之利息。(七)被告子○○、丑○、丁○○、乙○○、卯○○、辛○○、己○○、戊○○、癸○○、
    未○○、辰○○、申○○、戌○○、鄭靖洳、酉○○應給付
    原告9 萬4,560 元及自99年7 月23日起至清償日止，按週年
    利率5%計算之利息。(八)被告丑○應給付原告3 萬5,520 元及
    自99年7 月23日起至清償日止，按週年利率5%計算之利息。
    (九)願供擔保，請准宣告假執行。
二、被告簡嘉利、庚○○、寅○○、丙○○、壬○○、甲○○、
    呂金霖、丑○、子○○、簡嘉利則以：原告前因375 減租政
    策，而將1227地號土地之鄰近農地交由伊等之祖先耕作，伊
    等遂居住於系爭房屋一至四內。系爭房屋一為訴外人呂良燈
    所建造，由訴外人呂子盤繼承，呂子盤死亡後，則由簡嘉利
    、庚○○、寅○○、丙○○、壬○○共同繼承。系爭房屋二
    係由被告甲○○建造而原始取得所有權。系爭房屋三係由被
    告子○○及訴外人呂錫聚、呂積聚共同建造而成，呂錫聚、
    呂積聚死亡後，則先後由其等之子孫即被告丑○、丁○○、
    乙○○、卯○○、辛○○、己○○、戊○○、癸○○、未○○、辰○○、申○○、戌○○、鄭靖洳、酉○○繼承。伊等
    之家族居住於該地已長達百年之久，且均有繳納稅金，原告
    主張伊等無權占有系爭土地，實無理由等語，資為抗辯。並
    聲明：原告之訴駁回。
三、被告丁○○、乙○○、卯○○、辛○○、己○○、戊○○、
    癸○○、未○○、辰○○、申○○、戌○○、鄭靖洳、酉○○未於言詞辯論期日到場，亦未提出準備書狀作何聲明或陳
    述。
四、兩造不爭執之事實：
  (一)系爭房屋一占用系爭土地如附圖所示D1、D2部分（面積共計
    161平方公尺）。
  (二)系爭房屋二占用1227地號土地如附圖所示G 部分土地（面積
    為154 平方公尺）。
  (三)系爭房屋三占用1227地號土地如附圖所示H 、I 部分土地（
    面積共計197 平方公尺）。
  (四)系爭房屋四占用1227地號土地如附圖所示J 部分（面積為74
    平方公尺）。
  (五)系爭土地均為原告所有，申報地價為每平方公尺960 元。
五、得心證之理由：
    原告主張伊為系爭土地所有權人，被告之系爭房屋一、二、
    三、四占用系爭土地如附圖所示D1、D2、G 、H 、I 、J 部
    分，係屬無權占有，依民法第767 條、第179 條之規定，被
    告應拆屋還地，並給付相當於租金之不當得利等情，惟為被
    告所否認，並以前揭情詞置辯。是本件爭點即為：(一)原告得
    否請求被告拆屋還地？(二)原告得否請求被告給付相當於租金
    之不當得利？茲分述如下：
  (一)原告得請求被告拆屋還地。
    1.按所有人對於無權占有或侵奪其所有物者，得請求返還之
      ；對於妨害其所有權者，得請求除去之，民法第767 條前
      段、中段分別定有明文。次按以無權占有為原因，請求返
      還所有物之訴，被告對原告就其物有所有權存在之事實無
      爭執，而僅以非無權占有為抗辯者，原告於被告無權占有
      之事實，無舉證責任。被告應就其取得占有，係有正當權
      源之事實證明之。如不能證明，則應認原告之請求為有理
      由（最高法院72年度臺上字第1552號判決要旨參照）。
    2.經查，系爭土地為原告所有，系爭房屋一占用系爭土地如
      附圖所示D1、D2部分（面積共計161 平方公尺），系爭房
      屋二占用1227地號土地如附圖所示G 部分土地（面積為15
      4 平方公尺），系爭房屋三占用1227地號土地如附圖所示
      H 、I 部分土地（面積共計197 平分公尺），系爭房屋四
      占用1227地號土地如附圖所示J 部分（面積為74平方公尺
      ）等情，為兩造所不爭執，且經本院會同兩造前往現場勘
      驗，並囑託臺北縣淡水地政事務所派員測量，此有臺北縣
      淡水地政事務所98年9 月30日土地複丈成果圖（即附圖）
      存卷可稽，足徵被告確以系爭房屋一至四占用原告所有之
      系爭土地。被告固辯稱：伊等占有使用系爭房屋一至四均
      有繳納稅金，並非無權占有云云。惟查，繳納房屋稅為房
      屋所有權人公法上之義務，被告縱有依法繳納房屋稅，僅
      得以證其等有履行公法上義務，而不足以證明被告為有權
      占有使用系爭土地。此外，被告復未舉證證明其等有權占
      有使用系爭土地，是原告以被告無權占有使用系爭土地為
      由，訴請被告拆屋還地，應為可採。
  (二)被告簡嘉利、庚○○、寅○○、丙○○及壬○○應給付原告
    之不當得利為2 萬3,184 元；被告甲○○應給付原告之不當
    得利為2 萬2,176 元；被告子○○、丑○、丁○○、乙○○
    、卯○○、辛○○、己○○、戊○○、癸○○、未○○、辰
    ○○、申○○、戌○○、鄭靖洳、酉○○應給付原告之不當
    得利為2 萬8,368 元；被告丑○應給付原告之不當得利為1
    萬656 元。
    1.按無法律上之原因而受利益，致他人受損害者，應返還其
      利益，為民法第179 條前段所明定。至其得請求返還之範
      圍，應以對方所受之利益為度，非以請求人所受損害若干
      為準，且無權占有他人土地，可能獲致相當於租金之利益
      為社會通常之觀念，最高法院61年臺上字第1695號判例著
      有明文。惟請求返還相當於租金之不當得利，而其給付可
      分者，各共有人僅得按其應有部分，請求返還（最高法院
      88年度臺上字第1341號判決參照）。又不當得利之受領人
      ，依其利益之性質或其他情形不能返還者，應償還其價額
      ，民法第181 條但書亦有明文。
    2.被告以系爭房屋一至四無權占有系爭土地，已如前述（見
      上五之(一)），是原告依上開規定，請求其等給付相當於租
      金之不當得利，即屬有據，至於租金之計算標準，應參酌
      土地法第105 條、第97條第1 項之規定，予以計算較為客
      觀公允。再按城市地方房屋之租金，以不超過土地及其建
      築物申報總價額年息10% 為限，土地法第97條第1 項定有
      明文。此項規定於租用基地建築房屋準用之，同法第10 5
      條亦有明文。而所謂土地價額係指法定地價而言，則為土
      地法施行法第25條所明定。又所謂年息10% 為限，乃指基
      地租金之最高限額而言，並非一律依照申報價額年息10 %
      計算之，尚須斟酌基地位置、工商繁榮程度、使用人利用
      基地之經濟價值、所受利益及社會情感等情事而為決定。
      據本院勘驗現場，1224地號土地之地目為「建」、1227地
      號土地之地目為「林」，系爭房屋一至四坐落於系爭土地
      上，四周為田地，附近無市場、商店、大眾交通運輸工具
      經過，步行約10分鐘至公車站牌，系爭房屋一為水泥磚造
      ，目前由被告簡嘉利、庚○○、寅○○、丙○○、壬○○
      作為堆置雜物之用，系爭房屋二及系爭房屋三之H 部分為
      水泥磚造，作為住家使用，系爭房屋三之I 部分及系爭房
      屋四則為鐵皮屋，作為倉庫及車庫使用，步行約20分鐘至
      淡水新興國小，鄰近道路為寬度3 公尺產業道路等情，有
      本院勘驗筆錄及現場照片在卷可憑（本院卷一第86、95至
      102 頁）。是本院認被告使用系爭土地之對價應以法定地
      價總價額年息3%為適當。
    3.查系爭房屋一占用系爭土地如附圖所示D1、D2部分之面積
      共計161 平方公尺，系爭房屋二占用1227地號土地如附圖
      所示G 部分土地之面積為154 平方公尺，系爭房屋三占用
      1227地號土地如附圖所示H 、I 部分土地之面積共計197
      平分公尺，系爭房屋四占用1227地號土地如附圖所示J 部
      分之面積為74平方公尺。又系爭土地申報地價為每平方公
      尺960 元。是依上情綜合計算，被告簡嘉利、庚○○、寅
      ○○、丙○○及壬○○因無權占有系爭土地，而應給付原
      告起訴前5 年之不當得利2 萬3,184 元（計算式：161 x
      960 x 3% x5 ＝23,184）。被告甲○○因無權占有1227地
      號土地，而應給付原告之起訴前5 年之不當得利為2 萬2,
      176 元（計算式：154 x 960 x 3% x 5=22,176 ）。被告
      子○○、丑○、丁○○、乙○○、卯○○、辛○○、己○○、戊○○、癸○○、未○○、辰○○、申○○、戌○○
      、鄭靖洳、酉○○因無權占有1227地號土地，而應給付與
      原告之起訴前5 年之不當得利為2 萬8,368 元（計算式：
      197 x 960 x 3% x5 =28,368 ）。被告丑○因無權占有12
      27地號土地，而應給付原告之起訴前5 年之不當得利為1
      萬656 元（計算式：74 x 960 x 3% x 5 = 10,656）。
    (三)按給付無確定期限者，債務人於債權人得請求給付時，經
      其催告而未為給付，自受催告時起，負遲延責任；其經債
      權人起訴而送達訴狀，或依督促程序送達支付命令，或為
      其他相類之行為者，與催告有同一之效力；遲延之債務，
      以支付金錢為標的者，債權人得請求依法定利率計算之遲
      延利息；應付利息之債務，其利率未經約定，亦無法律可
      據者，週年利率為5%，民法第229 條第2 項、第233 條第
      1 項本文及第203 條分別定有明文。本件兩造未就不當得
      利之清償期限及遲延給付時之利率為約定，則揆諸上開說
      明，原告請求被告給付自本件起訴狀繕本最後送達被告之
      翌日即99年7 月23日起至清償日止，按週年利率5%計算之
      遲延利息，即無不合。
六、綜上所述，原告為系爭土地之所有權人，被告則以系爭房屋
    一至四無權占有使用系爭土地。從而，原告於請求被告簡嘉
    利、庚○○、寅○○、丙○○及壬○○應將坐落系爭土地上
    之系爭房屋一如附圖所示D1 、D2 部分拆除後，將所占用之
    土地返還原告；被告甲○○應將坐落1227地號土地上之系爭
    房屋二如附圖所示G 部分拆除後，將所占用之土地返還原告
    ；被告子○○、丑○、丁○○、乙○○、卯○○、辛○○、
    己○○、戊○○、癸○○、未○○、辰○○、申○○、戌○○、鄭靖洳、酉○○應將坐落1227地號土地上之系爭房屋三
    如附圖所示H 、I 部分拆除後，將所占用之土地返還原告；
    被告丑○應將坐落1227地號土地上之系爭房屋四如附圖所示
    J 部分拆除後，將所占用之土地返還原告；被告簡嘉利、庚○○、寅○○、丙○○及壬○○應給付原告2 萬3,184 元及
    自99年7 月23日起自清償日止，按週年利率5%計算之利息；
    被告甲○○應給付原告2 萬2,176 元及自99年7 月23日起自
    清償日止，按週年利率5%計算之利息；被告子○○、丑○、
    丁○○、乙○○、卯○○、辛○○、己○○、戊○○、癸○○、未○○、辰○○、申○○、戌○○、鄭靖洳、酉○○應
    給付原告2 萬8,368 元及自99年7 月23日起自清償日止，按
    週年利率5%計算之利息；被告丑○應給付原告1 萬656 元及
    自99年7 月23日起自清償日止，按週年利率5%計算之利息之
    範圍內，為有理由，應予准許，逾此範圍之請求，即非正當
    ，應予駁回。
七、原告陳明願供擔保，請准宣告假執行，經核原告勝訴部分於
    法相合，爰酌定相當擔保金額，併予准許。至原告敗訴部分
    ，其假執行之聲請即失所附麗，應予駁回
八、本件訴訟費用額確定為5 萬483 元（即原告預繳之第一審裁
    判費4 萬2,183 元、地政機關測量規費8,300 元），並應由
    被告簡嘉利、庚○○、寅○○、丙○○及壬○○負擔1/5 即
    1 萬97元，被告甲○○負擔1/5 即1 萬97元，被告子○○、
    丑○、丁○○、乙○○、卯○○、辛○○、己○○、戊○○
    、癸○○、未○○、辰○○、申○○、戌○○、鄭靖洳、酉
    ○○負擔1/5 即1 萬97元，被告丑○負擔1/10即5,048 元，
    餘由原告負擔。被告簡嘉利、庚○○、寅○○、丙○○及壬○○應賠償原告所預繳之訴訟費用1 萬97元。被告甲○○應
    賠償原告所預繳之訴訟費用1 萬97元。被告子○○、丑○、
    丁○○、乙○○、卯○○、辛○○、己○○、戊○○、癸○○、未○○、辰○○、申○○、戌○○、鄭靖洳、酉○○應
    賠償原告所預繳之訴訟費用1 萬97元。被告丑○應賠償原告
    所預繳之訴訟費用新臺幣5,048 元。
九、本件判決基礎已臻明確，兩造其餘之攻擊防禦方法及訴訟資
    料經本院斟酌後，核與判決不生影響，無一一論述之必要，
    併予敘明。
據上論結，原告之訴為一部有理由、一部無理由，依民事訴訟法
第385 條第1 項、第79條、第85條第1 項本文、第87條第1 項、
第390 條第2 項，判決如主文。
中    華    民    國    99    年     8     月    23   日
                  民事第三庭  審判長法  官  張國勳
                                    法  官  施月燿
                                    法  官  林尚諭
以上正本證明與原本無異。
如對本判決上訴，應於判決送達後20日內向本院提出上訴狀；若
委任律師提起上訴者，應一併繳納上訴審裁判費，否則本院得不
命補正逕行駁回上訴。
中    華    民    國    99    年    8     月    24    日
                                    書記官  吳華瑋

司法院資訊處製作；財團法人民間司法改革基金會備份。
